臺灣板橋地方法院民事判決　九十一年度訴字第一０九八號
　　原　　　告　富邦商業銀行股份有限公司
　　法定代理人　甲○○
　　訴訟代理人　乙○○
　　被　　　告　平達科技有限公司
　　法定代理人　丙○○
右當事人間返還消費借貸款事件，本院判決如左：
    主    文
被告應給付杰吉企業有限公司新臺幣壹佰貳拾柒萬元，及自民國九十年五月二十七日
起至清償之日止，按年息百分之八點七五計算之利息，暨自民國九十年六月十九日起
至清償日止，逾期在六個月以內部分，按上開利率百分之十，逾期超過六個月部分，
按上開利率百分之二十計算之違約金，並由原告代為受領。
原告其餘之訴駁回。
訴訟費用由被告負擔十分之八，餘由原告負擔。
本判決於原告以新臺幣肆拾貳萬參仟元或同面額之中央政府建設公債八十六年度甲類
第四期債票供擔保後，得為假執行。
原告其餘假執行之聲請駁回。
    事實及理由
一、程序方面：原告原依票據行為之法律關係，請求被告給付原告新台幣（下同）一
    百五十九萬二千三百二十五元及利息、違約金；嗣後變更其主張之請求權為民法
    第二百四十二條代位權，請求被告給付訴外人杰吉企業有限公司（下稱杰吉公司
    ）一百五十九萬二千三百二十五元及利息、違約金，並由原告受領。查被告對於
    原告所為訴之變更並無異議，而為本案之言詞辯論，應視為同意變更，且不甚礙
    被告之防禦及訴訟之終結，依民事訴訟法第二百五十五條第一項第七款、同條第
    二項之規定，應予准許其訴之變更，合先敘明。
二、原告主張：訴外人杰吉公司積欠原告借款一百二十七萬元，業經台灣台北地方法
    院九十年度訴字第五七四四號判決確定在案，原告對杰吉公司負責人陳正獻所有
    台北市○○區○○段二小段五八一地號土地聲請法院實施假扣押，惟訴外人陳正
    獻就上開土地業已設定四百萬元之最高限額抵押權予合作金庫銀行股份有限公司
    ，而原告僅為普通債權人，原告無法藉拍賣不動產以滿足債權。另被告平達科技
    有限公司（下稱平達公司）積欠訴外人杰吉公司貨款一百五十九萬二千三百二十
    五元，並簽發付款人為匯通商業銀行土城分行、面額為同上金額、票號為ＡＸ0
    000000號、票載日期為九十年六月十五日之支票一紙予訴外人杰吉公司，
    訴外人杰吉公司再背書轉讓予原告，因被告交付支票予杰吉公司時，已註明禁止
    背書轉讓，故原告無法對被告行使票據上權利。惟訴外人杰吉公司積欠原告一百
    二十七萬元，而被告積欠杰吉公司一百五十九萬二千三百二十五元，且杰吉公司
    怠於行使對被告之前述債權，而原告自得依民法第二百四十二條之規定，代位杰
    吉公司向被告行使清償債務之請求權。並聲明：(一)被告應給付原告一百五十九萬
    二千三百二十五元，及自九十年六月十五日起至清償之日止，按年息百分之六計
    算之利息，暨自九十年七月十六日起至清償日止，逾期在六個月以內部分，按上
    開利率百分之十，逾期超過六個月部分，按上開利率百分之二十計算之違約金與
    杰吉公司，並由原告代為受領。(二)請准原告以中央政府建設公債八十六年度甲類
    第四期債票供擔保後宣告假執行。
三、被告則以：原告已經對訴外人陳正獻所有之土地實施假扣押，自可進行拍賣而獲
    受償，其再向伊請求，豈非雙重得利等語置辯。並聲明：原告之訴及假執行之聲
    請均駁回。
四、兩造不爭執之事實：
    (一)訴外人杰吉公司積欠原告借款一百二十七萬元及利息、違約金，業經台灣台北
      地方法院九十年度訴字第五七四四號判決確定在案。
    (二)被告平達公司積欠訴外人杰吉公司貨款一百五十九萬二千三百二十五元，有被
      告簽發同上金額之支票一紙為證。
    (三)原告對杰吉公司負責人陳正獻所有台北市○○區○○段二小段五八一地號土地
      聲請法院實施假扣押，惟訴外人陳正獻就上開土地業已設定四百萬元之最高限
      額抵押權予合作金庫銀行股份有限公司，而原告僅為普通債權人。
    (四)訴外人杰吉公司經營不善，無力清償欠款，已停止營業，負債約四百餘萬元，
      業經證人陳正獻到庭證稱屬實（見本院九十一年八月一日言詞辯論筆錄）。
五、本件應予審究者在於原告得否依民法第二百四十二條規定，代位訴外人杰吉公司
    向被告請求給付乙節。
    (一)按債務人怠於行使其權利時，債權人因保全債權，得以自己之名義，行使其權
      利，但專屬於債務人本身者，不在此限，民法第二百四十二條定有明文。可知
      行使代位權之成立要件為：(1)須有保全債權必要：債權人如不代位行使債務人
      之權利，其債權即有不能受完全滿足之清償之慮。債之標的若與債務人之資力
      有關，例如貨幣之債或種類之債，其債務人應就債務之履行負無限責任，債務
      人苟有資力，債權即可獲得清償，因此代位權之行使應以債務人陷於無資力為
      要件。(2)須債務人怠於行使其權利：債務人如已行使其權利，債權人即無再代
      位行使債務人權利之必要。所謂怠於行使其權利，係指有此權利可行使而不行
      使而言。(3)須債務人已負遲延責任：債務人在債務尚未至應為給付以前，仍得
      從容行使其權利，並無迫切實現權利，以備將來供清償之必要。
    (二)經查，原告對於訴外人杰吉公司有一百二十七萬元及利息、違約金之借款債權
      ，有台灣台北地方法院九十年度訴字第五七四四號判決可稽，另訴外人杰吉公
      司對被告有一百二十七萬元之債權，亦有原告提出之支票影本一張可稽。又訴
      外人杰吉公司迄未向被告請求返還貨款，且杰吉公司已無任何存款及資產，負
      債約四百餘萬元，為被告及證人陳正獻所不爭執，則訴外人杰吉公司已無資力
      ，並怠於向被告行使權利之情，均堪認定，揆諸前開說明，本件原告自得行使
      其代位權。
    (三)復按債權人代位債務人起訴，求為財產上之給付，因債務人之財產為總債權人
      之共同擔保，故訴求所得應直接屬於債務人，即代位起訴之債權人不得以之僅
      供清償一己之債權，如須滿足自己之債權應另經強制執行程序始可，債權人雖
      亦有代受領第三債務人清償之權限，但係指應向債務人給付而由債權人代位受
      領而言，非指債權人直接請求第三債務人對自己清償而言，故債權人代位債務
      人起訴請求給付者，須聲明被告（第三債務人）應向債務人為給付之旨，並就
      代位受領為適當之表明，始與代位權行使效果之法理相符，最高法院六十四年
      度台上字第二九一六號判例可資參照。本件原告主張代位杰吉公司向被告請求
      給付，並非係請求被告對原告直接清償，依上開判例意旨，符合代位權行使效
      果之法理，於法自無不合。惟杰吉公司對被告雖有一百五十九萬二千三百二十
      五元之債權，惟原告對杰吉公司僅有一百二十七萬元，及自九十年五月二十七
      日起至清償之日止，按年息百分之八點七五計算之利息，暨自九十年六月十九
      日起至清償日止，逾期在六個月以內部分，按上開利率百分之十，逾期超過六
      個月部分，按上開利率百分之二十計算之違約金之債權，故原告僅得在一百二
      十七萬元，及自九十年五月二十七日起至清償之日止，按年息百分之八點七五
      計算之利息，暨自九十年六月十九日起至清償日止，逾期在六個月以內部分，
      按上開利率百分之十，逾期超過六個月部分，按上開利率百分之二十計算之違
      約金之範圍內代位杰吉公司向被告請求給付，超過上開金額之請求，自無理由
      。
六、綜上所述，原告依據民法第二百四十二條之規定，請求被告給付杰吉公司一百二
    十七萬元，及自九十年五月二十七日起至清償之日止，按年息百分之八點七五計
    算之利息，暨自九十年六月十九日起至清償日止，逾期在六個月以內部分，按上
    開利率百分之十，逾期超過六個月部分，按上開利率百分之二十計算之違約金，
    並由原告代為受領，為有理由，應予准許。逾此部分之請求，為無理由，應予駁
    回。
七、本件事證已臻明確，兩造其餘攻擊防禦方法，於本判決結果不生影響，爰不一一
    論述，併此敘明。
八、假執行之宣告：原告陳明願供擔保，聲請宣告假執行，經核其勝訴部份，於法並
    無不合，爰酌定相當之擔保金額宣告之；其餘假執行之聲請，因該部份訴之駁回
    而失所依據，應予駁回。
九、結論：原告之訴為一部有理由，一部無理由，依民事訴訟法第七十九條但書、第
    三百九十條第二項，判決如主文。
中　　　華　　　民　　　國　　九十一　　年　　　八　　　月　　 十五　　 日
　　　　　　　　　　　　　　　　　　　　　　臺灣板橋地方法院民事第三庭
~B法　　　官　侯志融
右為正本係照原本作成
如對本判決上訴，須於判決送達後廿日內向本院提出上訴狀
中　　　華　　　民　　　國　　九十一　　年　　　八　　　月　　 十九　　 日
~B法院書記官　劉昌明
